【裁判字號】    97,消債更,85
【裁判日期】    970704
【裁判案由】    聲請更生程序
【裁判全文】
臺灣嘉義地方法院民事裁定            97年度消債更字第85號
聲  請  人  甲○○
上列當事人因消費者債務清理事件聲請更生，本院裁定如下：
    主  文
更生及保全處分之聲請均駁回。
聲請費用由聲請人負擔。
    理  由
一、聲請意旨略以：聲請人其有不能清償債務情事，曾依「中華
    民國銀行公會會員辦理消費金融案件無擔保債務協商機制」
    （下稱債務協商機制）請求共同協商債務清償方案，並協商
    成立，每月應繳金額新臺幣（下同）25,401元，惟因聲請人
    每月固定月薪為32,385元，扣除每月協商應清償之金額，實
    無法維持最低基本生活（個人每月9,509元，與另一扶養義
    務人共同扶養父、母，每月亦需9,509元，共19,018元，以
    內政部社會司所定之96年最低生活費計算）。實可認客觀上
    確有不可歸責於債務人之事由。又其無擔保或無優先權之債
    務總額未逾1,200萬元，復未經法院裁定開始清算程序或宣
    告破產，爰聲請更生等語。
二、首按聲請更生或清算不合程式或不備其他要件者，法院應以
    裁定駁回之，但其情形可以補正者，法院應定期間先命補正
    ，消費者債務清理條例第8條亦有明文規定。又債務人經法
    院通知，拒絕提出關係文件或為財產變動狀況之報告，應駁
    回更生之聲請。消費者債務清理條例第46條第1項第3款亦定
    有明文。更生程序係為保護有更生誠意之債務人而設，如不
    配合法院而為協力行為等，即足認其欠缺清理債務之誠意，
    且無聲請更生之真意，自無加以保護之必要，此為更生開始
    之障礙事由。經查：聲請人聲請時於財產及收入狀況說明書
    中(1)未說明何以交通費每月高達8,512元，(2)未陳報聲請人
    五年內經營紅龍電子遊戲場、錢龍電子遊戲場之營業額資料
    （會計帳冊）到院。嗣經本院裁定命原告應於裁定送達後10
    日內補正上開事項，如逾期未補正，即駁回其聲請。上開裁
    定於97年5月27日合法送達聲請人，此有送達證書可證。惟
    聲請人僅於97年6月9日陳報狀中泛稱「聲請人每月交通費
    8,512元乃包括其父之加油單據，故有92與95不同之油種。
    聲請人係紅龍電子遊戲場、錢龍電子遊戲場之人頭負責人，
    無法提出帳冊」云云，是聲請人迄今未補正說明何以交通費
    每月高達8,512元及提出紅龍電子遊戲場、錢龍電子遊戲場
    之帳冊，揆諸首開規定，其聲請顯難認為合法，應予駁回。
三、次按債務人與金融機構協商成立者，不得聲請更生或清算，
    但因不可歸責於己之事由，致履行顯有重大困難者，不在此
    限；本條例施行前，債務人依金融主管機關協調成立之中華
    民國銀行公會會員辦理消費金融案件無擔保債務協商機制與
    金融機構成立之協商，準用前項之規定，消費者債務清理條
    例第151條第5項、第6項分別定有明文。衡諸債之關係，係
    以當事人間之信賴關係為基礎，為社會經濟組織之重要支柱
    ，故當事人於以法律行為追求自己之利益之際，亦應顧及對
    方之利益，並考量債權債務在社會上之作用，本於誠實及信
    用之原則，行使債權及履行債務。是對於已陷入經濟上困境
    之消費者，若任其於惡性循環之債務窘境中自生自滅，將衍
    生嚴重之社會問題，難以維持安定之社會經濟秩序，故為兼
    顧債權人、債務人雙方之利益，對陷於經濟上困境之消費者
    ，乃允其於消費者債務清理條例施行後，得選擇以重建型之
    更生程序或清算型之清算程序清理其債務，藉以妥適調整債
    務人與債權人及其他利害關係人間之權利義務關係，保障債
    權人獲得公平受償，並謀求消費者經濟生活之重建復甦機會
    。惟對於已與金融機構協商成立，或於本條例施行前，已依
    金融主管機關協調成立之中華民國銀行公會會員辦理消費金
    融案件無擔保債務協商機制與金融機構成立協商之債務人，
    若非因不可歸責於己之事由，致履行顯有重大困難，僅係為
    圖謀減免債務，而不為債務之履行，自有違債權契約為誠信
    契約之本旨，故依消費者債務清理條例第151條第6項準用同
    條第5項前段之規定，不得聲請更生或清算，始能避免肇致
    道德危險。經查：
（一）聲請人於95年5月2日與銀行協商成立，當時積欠銀行之總
      債務為2,032,114元，每月應繳金額25,401元，利率為0％
      ，此有無擔保還計畫書影本1件可證。
（二）依聲請人更生聲請狀內所附之財政部台灣省南區國稅局95
      年及96年綜合所得稅各類所得資料清單可知，債務人聲請
      前兩年內於六腳鄉公所之薪資總所得為1,055,168元（計
      算式：95年薪資總收入817,844元＋96年薪資總收入529,8
      18元＝1,347,622元），平均月入為56,150元（計算式：
      1,347,622÷24＝56,150，元以下四捨五入，以下同），
      扣除協商成立後每月應繳金額25,401元，每月尚餘30,749
      元。次依行政院主計處公告之96年度最低生活費用（以每
      年家庭收支調查，計算出平均每人每月消費支出之百分之
      60作為最低生活費），台灣省平均每人每月最低生活費為
      9,509元，則縱使聲請人主張扶養其父母之事為真，聲請
      人與其父母每月最低生活費用合計亦約為19,018元【計算
      式：9,509元（聲請人本人每月最低生活費）＋9509元×2
      （共扶養父與母2人）÷2（有2位扶養義務人）＝19,018
      元】。又聲請人為了償還債務，必須經歷履行期間較不寬
      裕之經濟生活，然此乃聲請人於負擔債務時即得預見，是
      依誠實及信用之原則，聲請人於有履行可能性時，仍應誠
      實勤勉地履行債務，故難僅憑聲請人空言主張收入不足開
      銷及攤還協商成立時之其餘民間債權人而遽認聲請人履行
      顯有重大困難。是聲請人平均月薪56,150元扣除協商成立
      後每月應繳金額25,401元，每月尚餘30,749元，用以支應
      約為19,018元之每月最低生活費用，堪認聲請人並無「履
      行顯有重大困難」之情事。
（三）聲請人稱每月支付扶養費9,829元，交通費8,512元，每月
      扣薪10,795元云云。惟按，消費者債務清理條例之立法意
      旨，乃在於幫助陷於經濟上困境之債務人，得藉由更生或
      清算程序，走出經濟困境，避免走向絕路，實現憲法所保
      障之生命權，其並非在幫助債務人保持其舊有之生活水平
      ，或幫助債務人履行其法定扶養義務。因此在考量所謂之
      「生活必要性支出」，自以維持一般人最低生活水平所需
      為準，而在扶養費支出之考量，亦應以實際上確有受扶養
      必要之支出為準，其與法定扶養義務自當加以區別。經查
      ：
   1、聲請人並未提出其父母親確需受人扶養，及聲請人確有支
      付扶養母親之具體事證。況且聲請人之父母親尚有其他子
      女，亦可扶養。
   2、聲請人住於嘉義縣六腳鄉，現於嘉義縣六腳公所任職，其
      住所及上班之地點均在同一鄉○○○路途並非遙遠，其竟
      列將其本身及其父親每月之油資為8,512元，則聲請人顯
      有過度消費、虛列之情事。
   3、聲請人經其債權人日盛國際商業銀行於96年10月日始具狀
      聲請強制執行，扣聲請人之月薪3分之1，此經調閱本院96
      年執字第22082卷查明屬實。惟聲請人自陳係自96年8月毀
      諾而未繳納協商款，是上開強制執行案件顯係聲請人毀諾
      而未繳納協商款後，債權人始聲請強制執行，此係可歸責
      於聲請人。
（四）再者，債務人與金融機構協商成立者，除非因不可歸責於
      己之事由，致履行顯有重大困難，否則不得聲請更生或清
      算，消費者債務清理條例第151條第5項規定意旨甚明。是
      債務清償方案成立後，應由債務人按其條件履行，如於其
      後發生情事變更，在清償期間內之收入或收益不如預期，
      致該方案履行困難甚或履行不能，而有不可歸責於己之事
      由，始能聲請更生或清算。此項規定旨在避免債務人任意
      毀諾已成立之協商，濫用更生或清算之裁判上債務清理程
      序，蓋以債務清償方案係經當事人行使程序選擇權所為之
      債務清理契約，債務人應受該成立之協議所拘束。債務人
      既已與金融機構協商成立，如認該協商方案履行有其他不
      適當情形，自仍應再循協商途徑謀求解決。聲請人前於95
      年5月間債務協商成立時，與96年8月間毀諾、未依協議還
      款時，其間收入並無任何重大變化。聲請人固然陳述協商
      條件之嚴苛，及該條件對聲請人之影響，但該協商條件既
      然係由聲請人與最大債權銀行雙方協議所達成，在客觀事
      實並未有顯著變動之下，上述情事核屬聲請人在協商時可
      得預見，據以評估可否履行協商條件之事實，與「不可歸
      責於己之事由致履行顯有重大困難」之要件不符。又聲請
      人既有固定收入之履行能力，縱有履行不便，亦得經由個
      別債權銀行協商程序以求適當履債。準此，堪認聲請人尚
      乏不可歸責於己致履行顯有重大困難之情形可言。
四、綜上，聲請人既未於期限內補正程式不備事項，復無不可歸
    責之事由，依原協商條件履行亦非顯有重大困難，應屬聲請
    更生之要件不備，且無從補正，依首揭條文之意旨，自應駁
    回其更生之聲請。而更生之聲請既經駁回，其保全處分之請
    求，已無必要，應併予駁回，爰裁定如主文。
中    華    民    國    97    年    7     月    4     日
                  民事第一庭    法      官  馮保郎
上為正本係照原本作成。
如不服本裁定，應於裁定送達後10日內，以書狀向本院提出抗告
，並繳納抗告費新臺幣1千元。
中    華    民    國    97    年    7     月    4     日
                                書  記  官  王立梅


司法院資訊處製作；財團法人民間司法改革基金會備份。
